【裁判字號】    97,消債更,321
【裁判日期】    971222
【裁判案由】    聲請更生程序
【裁判全文】
臺灣嘉義地方法院民事裁定           97年度消債更字第321號
聲  請  人
即  債務人  甲○○
代  理  人  嚴庚辰律師
上列當事人聲請消費者債務清理事件，本院裁定如下：
    主  文
更生之聲請駁回。
聲請費用由聲請人負擔。
本院民國九十七年九月十二日所為之九十七年度消債更字第三二
一號保全處分，應予撤銷。
    理  由
一、按債務人與金融機構協商成立者，不得聲請更生或清算，但
    因不可歸責於己之事由，致履行顯有重大困難者，不在此限
    ；本條例施行前，債務人依金融主管機關協調成立之中華民
    國銀行公會會員辦理消費金融案件無擔保債務協商機制與金
    融機構成立之協商，準用前項之規定，消費者債務清理條例
    第151條第5項、第6項分別定有明文。又聲請更生或清算不
    合程式或不備其他要件者，法院應以裁定駁回之，但其情形
    可以補正者，法院應定期間先命補正，復為同條例第8條所
    明定。
二、查本件更生聲請人主張：其有不能清償債務情事，前雖曾依
    金融主管機關協調成立之中華民國銀行公會會員辦理消費金
    融案件無擔保債務協商機制與最大債權銀行安泰商業銀行成
    立協商，經按期還款後，現尚有債務總約額新臺幣（下同）
    3,134,390元未為清償，惟因債務人每月收入約46,000元，
    原協商方案每月須償還28,841元，但債務人每個月之生活必
    要支出為13,932元，另需償還房屋貸款3萬餘元，收入扣除
    每月依協商應清償之金額無法維持最低基本生活。是原協商
    方案條件過苛，已經超越債務人能力，而無法履行原協商方
    案，有不可歸責於債務人之事由致履行原協商內容顯有重大
    困難，且其無擔保或無優先權之債務總額未逾1,200萬元，
    復未經法院裁定開始清算程序或宣告破產，爰向本院聲請更
    生等語。
三、經查，依中華民國銀行公會會員辦理消費金融案件無擔保債
    務協商機制所成立之協商，本屬當事人自主協商解決債務之
    方法，為避免債務人任意毀諾已成立之協商，濫用更生或清
    算之債務清理程序，故無論係依消費者債務清理條例所成立
    之協商或依前開銀行公會債務協商機制所成立之協商，非有
    不可歸責於己之事由，致履行顯有重大困難者，自不得聲請
    更生或清算。經查：
(一)、本件聲請人所成立之協商內容，無擔保債務總額計3,134,
    390元，自95年6月份起分120期，每個月清償28,841元，以
    年息百分之2計算，聲請人累計繳款至97年1月止，於97年2
    月14日判定毀諾一情，有安泰商業銀行陳報狀及協議書在卷
    可憑。
(二)、聲請人稱平均月薪約45,000元乙節，業據提出97年1至8月薪
    資袋為證，經合算薪資袋上給付金額，聲請人每月平均薪資
    為45,688元（（45,500+45,500+43,500+45,800+46,300 +4
    5,500+46,400+47,000）/8＝45,688，元以下四捨五入）。
    又聲請人每月有租金收入1,000元，有租賃契約書在卷可參
    。是聲請人每月平均收入合計為46,688元。
(三)、聲請人薪資扣除每月所需清償之上開協商債務28,841元後，
    尚餘17,847元可資支付生活費用。
(四)、聲請人雖主張其每個月之必要支出為：交通費300元、膳食
    費8,000元、水費151元、電費2,360元、電話費3,121元（含
    兩支室內電話及1支行動電話）云云。然查，消費者債務清
    理條例之立法意旨，乃在於幫助陷於經濟上困境之債務人，
    得藉由更生或清算程序，走出經濟困境，避免走向絕路，實
    現憲法所保障之生命權，其並非在幫助債務人保持其舊有之
    生活水平，因此在考量所謂之「生活必要性支出」，自以維
    持一般人最低生活水平所需為準。茲就其細目說明如下：
１、聲請人主張每月應支付電費2,360元云云；然依聲請人提出
    之臺灣電力公司電費通知及收據所示：97年4月份嘉市○○
    路91號1樓之電費為1,480元，同號2樓之電費為880元，用電
    計費期間均為97年2月4日至同年4月7日（約2個月）。但上
    開嘉義市○○路91號1樓業經原告出租予樺麒玩具有限公司
    ，每月租金1000元乙節，有租賃契約書在卷可參，聲請人豈
    可能在僅收取如此小額租金之情形下，復為該公司負擔電費
    ，顯見原告將上開新榮路91號1樓之電費列入生活必要支出
    ，有虛報之嫌，應予剔除。而聲請人目前住家（即同號2樓
    ）每月電費支出為440元（880/2＝440），以此金額計算，
    方屬合理。
２、聲請人列舉電話費用每月3,121元云云，並提出中華電信股
    份有限公司繳費通知為證。然查，聲請人於本院調查時表明
    上開電話費包含新惠友玩具行、聲請人住家及行動電話共3
    支門號之費用等情。而新惠友玩具行之負責人為楊錦成，玩
    具行之電話費豈有列入聲請人生活費用之理。再者，縱扣除
    其中1支電話費用後，聲請人每月電話費仍高達1,600元至
    1,900元間，明顯有違一般日常生活電話費支出之常情，本
    院認有浪費之嫌，是聲請人室內及行動電話費用應以800元
    計算為合理。
３、聲請人主張每月支出膳食費8,000元，係包含聲請人及其夫
    楊培元每月3餐云云；然聲請人之夫楊培元為43年3月31日生
    ，目前年僅54歲，有戶籍謄本在卷可稽，又其任職於新惠友
    玩具行，每月薪資約15,000元乙節，業經聲請人於本院調查
    時陳述明確，可見聲請人之夫楊培元並非無謀生能力，豈有
    由聲請人支付膳食費用之理，則聲請人主張之上開膳食費用
    ，應僅計算聲請人本人部分，即每月4000元為合理。
(五)、從而，聲請人實際上必要支出應為交通費300元、電話費800
    元、電費440元、膳食費4,000元，合計為5,540元，尚非上
    開薪資餘額17,847元所無法支應。
四、聲請人雖又主張另有2筆房地之貸款，每月需償還約3萬元，
    及積欠案外人黃于庭借款約130萬元，並提出銀行貸款餘額
    證明書2紙，載明貸款餘額分別為3,811,675元及3,959,151
    元云云。惟按，債務清理條例之立法意旨僅在於保障債務人
    之生命權，已如上述；並非保全債務人固有之財產，使其能
    夠繼續保有原有之財產而不需用於清償所積欠之債務，是聲
    請人上開房地貸款自無從列為生活必要費用之理（若聲請人
    無力清償此部分房屋貸款，應從速處分房地，用以清償借款
    方屬合理）。又聲請人向訴外人黃于庭之借款，不僅未能提
    出相關證據，且無償還之證明，亦難認聲請人之生活因該筆
    私人借貸而受到影響。況依消費者債務清理條例第151條第1
    項之規定，採協商前置主義，債務人對於金融機構因自用住
    宅借款而負債務，應先以書面向最大債權金融機構請求協商
    ，經協商程序後始得向法院為更生或清算之聲請。若聲請人
    主張上開房地其中1筆為自用住宅借款，當依上開規定先行
    與金融機構為協商程序，本件聲請人未為協商，即逕為本件
    更生聲請，此部分自屬不備要件。
五、末按，聲請人雖主張新惠友玩具行租賃之倉庫於95年5月9日
    發生火災，導致玩具行庫存商品燒毀殆盡，損失高達9,410,
    610元，致聲請人無力償還貸款云云。然查，聲請人與安泰
    商業銀行成立協商之時間乃自95年6月份起開始還款，聲請
    人累計繳款至至97年1月止，於97年2月14日判定毀諾，已如
    上述。顯然新惠友玩具行發生火災之時間，在聲請人與銀行
    成立協商之前，協商時聲請人已可考量因火災所受之損失，
    且聲請人已還款19期，竟於消費者債務清理條例施行後提出
    本件更生之聲請，並表示每月僅能還款約18,000元云云，更
    難信聲請人有還款之誠意。
六、綜上所述，聲請人於消費者債務清理條例施行前，既已與金
    融機構之債權人依金融主管機關協調成立之中華民國銀行公
    會會員辦理消費金融案件無擔保債務協商機制成立協商，且
    又無不可歸責於己致履行顯有重大困難之事由，則其聲請更
    生，顯然違背消費者債務清理條例第151條第6項準用同條第
    5 項前段之規定。從而，依上開說明，應予駁回其更生之聲
    請。
七、末查，聲請人前以已向本院聲請更生為由，聲請本院以97
    年9月12日所為之97年度消債更字第321號裁定保全處分在案
    ，茲因本院業已裁定駁回更生之聲請，該保全處分自有併予
    撤銷之必要，爰裁定如主文。
中    華    民    國    97    年    12   月    22   日
              民事第二庭    法      官  洪嘉蘭
上為正本係照原本作成
如不服本裁定，應於裁定送達後10日內，以書狀向本院提出抗告
，並繳納抗告費新臺幣1千元
中    華    民    國    97    年    12   月    22   日
                            書  記  官  陳昭煌


司法院資訊處製作；財團法人民間司法改革基金會備份。
